臺灣高等法院臺南分院刑事判決
110年度上易字第499號
上  訴  人  臺灣嘉義地方檢察署檢察官
被      告  洪清仁
指定辯護人  陳世勳律師（義務律師）
上列上訴人因被告妨害公務案件，不服臺灣嘉義地方法院110年
度簡上字第32號中華民國110年8月31日第一審判決（聲請簡易判
決處刑案號：臺灣嘉義地方檢察署109年度偵字第8915號），提
起上訴，本院判決如下：
    主  文
上訴駁回。
    理  由
一、聲請簡易判決處刑意旨略以：被告洪清仁於民國109年10月9
    日16時32分許，在嘉義市西區中山路與文化路口，適嘉義市
    政府警察局第二分局○○派出所員警劉○○擔服交整7號勤務，
    見被告疑似被協尋人口，欲向其查證身分，被告明知警員劉
    ○○係依法執行職務之公務員，竟基於妨害公務之犯意，徒手
    毆打劉○○，因而致劉○○受有右臉頰挫傷、頸部勒傷、右膝擦
    傷等之傷害（傷害部分未據告訴），被告以此方式對依法執
    行職務之公務員施以強暴。因認被告涉犯刑法第135條第1項
    之妨害公務罪嫌等語。
二、本件經原審法院以109年度嘉簡字第1459號判決（下稱簡易
    判決）後，上訴於管轄之第二審地方法院合議庭，該上訴是
    否合法？
　㈠按上訴應以上訴狀提出於原審法院，固然為法定程式，然並
    非需上訴權人親自撰寫、簽名、用印，但凡經過上訴權人同
    意或授權，而由他人撰寫上訴狀並簽名、用印後提起上訴，
    仍非謂上訴不合法定程式。又「同意」或「授權」之意思表
    示，非以明示之意思表示為限，默示之意思表示亦包含在內
    ，而默示之意思表示，除表意人之舉動或其他情事，足以間
    接推知其有承諾之效果意思者外，倘單純之沈默，依交易上
    之慣例或特定人間之特別情事，在一般社會之通念，可認為
    有一定之意思表示者，非不得謂為默示之意思表示（最高法
    院110年度台上字第1337號民事判決意旨參照）。
　㈡查證人即被告之胞妹洪○○於原審時證述：刑事聲明上訴狀是
    我幫忙寫的，是母親要我寫上訴狀，印章部分是因被告的印
    章、證件都由我保管，被告的印章是我蓋用的，我沒有跟被
    告住在一起，母親有將簡易判決書拿給被告看，但被告理解
    多少，我則不清楚等語（原審卷第118-119頁）。復證人即
    被告母親洪○○○於原審時證稱：簡易判決書有寄到家裡，我
    跟被告住在一起，我有拿簡易判決書給被告看，被告看完後
    很難過。是我叫洪○○寫上訴狀請求減輕其刑，被告很久之前
    就知道有人要幫他上訴，是在洪○○要寫上訴狀之前就知道，
    要上訴的事我有跟被告說，被告沒有回應我，我不知道被告
    聽不聽得懂，被告好的時候很好，不好就不好，且心情好的
    時候會跟我說話，心情不好時就不說話，洪○○寫完上訴狀之
    後有跟我說寫好了等語（原審卷第153-159頁）。又被告雖
    患有思覺失調症，有被告之身心障礙證明書、全民健康保險
    重大傷病自行負擔證明卡正反面影本各1份（警卷第10、11
    頁）、佛教慈濟醫療財團法人大林慈濟醫院藥袋6份、戴德
    森醫療財團法人嘉義基督教醫院診斷證明書1紙（原審卷第9
    -21頁）可證，然被告多年來有持續穩定就醫，佐以證人洪○
    ○○之證述，可知被告實非長期均處於發病狀態，日常生活仍
    有辨識能力、判斷能力等表現正常之情形，且觀之被告警詢
    筆錄，亦能正常應對警方之詢問，而無答非所問、不知所云
    之情形，更見其辨識、判斷能力並非長期處於欠缺或低下之
    狀態。據上而論，本件刑事聲明上訴狀雖係被告母親洪○○○
    委請被告之妹洪○○代為撰寫，並由洪○○在「具狀人」欄上簽
    寫被告之姓名及蓋用被告之印章，而非被告親自書寫、親簽
    或親自蓋印，有110年1月11日刑事聲明上訴狀1份（原審卷
    第7-8頁）可按。惟依據被告曾親閱簡易判決書後顯得失落
    ，足認被告對於簡易判決認事用法或量刑，或有不服之意；
    復次，被告母親洪○○○將委請洪○○書寫上訴狀之事告知被告
    ，被告雖未積極同意，然亦未有任何拒絕之舉動；又參酌證
    人洪○○○證述被告常會因其心情好壞，而在與他人溝通、互
    動方面有所差異，則被告對於證人洪○○○提及上訴之事無任
    何反應，非無可能是因其斯時心情因素影響所致。是衡諸一
    般社會通念，於證人洪○○○告知委請洪○○代為書寫上訴狀提
    起上訴時，被告無任何反應之單純沉默，應堪認是存有默示
    之同意。
　㈢刑事訴訟法第370條第1項規定：「由被告上訴或為被告之利
    益而上訴者，第二審法院不得諭知較重於原審判決之刑。但
    因原審判決適用法條不當而撤銷之者，不在此限。」學理上
    以上訴不利益變更禁止原則稱之，其前段規定為原則，但書
    規定為例外。亦即由被告上訴除因原審判決適用法條不當而
    撤銷，始可諭知較重之刑之例外情形，原則上不得諭知較重
    於原審判決之刑，是被告提起上訴，係有利於被告（雖非絕
    對有利，但顯對被告相對有利）。如前所述，證人洪○○○告
    知被告以其名義提起上訴之事，被告雖未為任何表示，然依
    「罪證有疑利於被告」原則，應依有利被告之解釋，即認本
    件上訴係屬合法。況且，被告患有思覺失調症，就相關權利
    或訴訟上主張之能力顯較一般人為薄弱，為能保障被告之基
    本人權，亦應認本件為合法上訴。
　㈣承上說明，本件上訴之刑事聲明上訴狀，雖非被告親自書寫
    親簽或親自蓋印，然不論係以被告默示同意，或依照有利於
    被告之認定，或為保障被告基本人權，應認本件為合法上訴
    。從而，檢察官上訴主張：被告患有思覺失調症多年，是否
    理解簡易判決內容？是否知悉刑事案件「上訴」之意義？均
    大有疑問。又就被告提起上訴，本身並非絕對有利，蓋因即
    使上訴程序合法，二審法院仍可能以「適用法條不當」為由
    ，撤銷原判決並改處較重之刑，故原判決根據所謂「有利於
    被告」之原則，遽認「被告默示同意洪○○○委請洪○○代為書
    寫上訴狀」，實有速斷之嫌等語，核屬無據。
三、按犯罪事實應依證據認定之，無證據不得認定犯罪事實；不
    能證明被告犯罪者，應諭知無罪之判決，刑事訴訟法第154
    條第2項、第301條第1項分別定有明文。次按，事實之認定
    ，應憑證據，如未能發現相當證據，或證據不足以證明，自
    不能以推測或擬制之方法，為裁判基礎；且認定不利於被告
    之事實須依積極證據，苟積極證據不足為不利於被告事實之
    認定時，即應為有利於被告之認定；另認定犯罪事實所憑之
    證據，雖不以直接證據為限，間接證據亦包括在內，然無論
    直接證據或間接證據，其為訴訟上之證明，須於通常一般之
    人均不致有所懷疑，而得確信其為真實之程度者，始得據之
    為有罪之認定，倘其證明尚未達到此一程度，而有合理之懷
    疑存在，無從使事實審法院得有罪之確信時，即應由法院為
    諭知被告無罪之判決（最高法院30年上字第816號、40年台
    上字第86號、76年台上字第4986號判決意旨參照）。又按檢
    察官就被告犯罪事實，應負舉證責任，並指出證明之方法，
    亦為刑事訴訟法第161條第1項所明定。因此，檢察官對於起
    訴之犯罪事實，應負提出證據及說服之實質舉證責任，倘其
    所提出之證據，不足為被告有罪之積極證明，或其指出證明
    之方法，無從說服法院以形成被告有罪之心證，基於無罪推
    定之原則，自應為被告無罪判決之諭知（最高法院92年台上
    字第128號判決意旨參照）。　　
四、聲請簡易判決處刑意旨認被告涉有上開妨害公務罪嫌，無非
    係以被告之供述、偵查報告、天主教中華聖母修女會醫療財
    團法人天主教聖馬爾定醫院診斷證明書、密錄器翻拍照片、
    受傷照片為其論據。辯護人為被告辯護稱：劉警員證稱當日
    是依警察職權行使法第6條第1項第3款規定，並表示見被告
    頭髮散亂、兩眼無神，而上前盤查，但從勘驗內容可知被告
    當時頭髮是自然散落，衣著非常正常，並沒有污穢不潔之情
    形，是否有事實可認為被告會造成他人或自己具體危害，值
    得質疑，又員警也沒有提出其他事實佐證具體危害部分，故
    本件員警盤查並非依法執行公務，被告自不構成妨害公務罪
    等語。
五、經查：
　㈠被告於109年10月9日16時32分許，徒步行走在嘉義市西區中
    山路與文化路口時，在該處執行交通整頓勤務之員警劉○○因
    認被告疑似為協尋之失智或失蹤人口，欲上前查證身分，被
    告乃出手毆打員警劉○○，造成員警劉○○受有前述傷害等情，
    業經被告於警詢、偵查時坦認不諱（警卷第1-2頁、偵卷第5
    頁），核與證人即員警劉○○於原審時（原審卷第159-164頁
    ）證述之情節相符，且有嘉義市政府警察局第二分局○○派出
    所員警劉○○之職務報告1份（警卷第5頁）、員警劉○○之天主
    教中華聖母修女會醫療財團法人天主教聖馬爾定醫院診斷證
    明書1紙（警卷第8頁）、密錄器影像截圖3張、受傷照片3張
    （警卷第12-14頁）、原審110年8年11日勘驗筆錄1份、截圖
    1份（原審卷第162、55-59頁）附卷可稽。是此部分事實，
    堪信為真實。
　㈡按刑法第135條第1項之罪，以對於公務員依法執行職務時施
    強暴脅迫為要件。所謂依法，指依據法令而言，故公務員所
    執行者，若非法令內所應為之職務，縱對之施以強暴脅迫，
    除其程度足以構成他項罪名，得論以他罪外，要難以妨害公
    務論（最高法院75年度台上字第3097號判決意旨參照）。質
    言之，基於妨害公務罪章以保護國家公權力之執行為目的，
    屬妨害國家公務之執行，為侵害國家法益，破壞之法益乃是
    國家公權力的合法行使，並非侵害個人法益之犯罪，倘若公
    務員並非於執行職務之時，或公務員非依法執行職務者，或
    係超越其職務範圍之外的情形，自應不構成本罪。又構成刑
    法第135條第1項之妨害公務罪，除了行為人必須客觀上對於
    依法執行職務之公務員施強暴、脅迫外，其主觀上也需知悉
    其行為對象是依法執行職務之公務員而存有蓄意施強暴、脅
    迫之意思，或可預見其行為對象是依法執行職務之公務員，
    且縱使其行為對象是依法執行職務之公務員，而對之施強暴
    、脅迫也不違背本意為必要。
　㈢證人即員警劉○○於原審時證述：因為我之前受理1個失蹤人口
    的案件，被告跟這個失蹤人很像，我看被告頭髮散亂、年紀
    很大、走路恍神失神，另外看到警察感覺在閃躲，覺得是失
    蹤或失智老人，所以依照警察職權行使法第6條第1項第3款
    規定上前盤查，因我認為被告可能是失智老人，無法照顧自
    己身體、可能吃不飽、造成自己生命危害。依照警察職權行
    使法規定，在進行盤查之前需要先表示身分、告知事由、保
    持距離，我只是稍微碰被告的肩膀，連續3次詢問被告身分
    證字號，被告就1拳打過來，在被告揮拳打我之前，並沒有
    跡象顯示被告會去傷人等語（原審卷第159-164頁）。又經
    原審當庭勘驗員警劉○○案發時配戴之密錄器錄影檔案，勘驗
    結果略以：
　　⒈員警出聲呼叫被告，被告未有回應持續往前走，員警即加
      快腳步趕上被告，並拍被告右肩，被告轉身面向員警。
　　⒉員警稱：大哥，你身分證幾號？被告看著員警未回應。員
      警復稱：你身分證幾號？被告看著員警未回應。員警又稱
      ：身分證幾號？被告看著員警未回應。
　　⒊被告突然舉起右手揮打員警。員警稱：你做什麼！員警試
      圖去抓被告的手，被告抵抗，與員警拉扯。
　　⒋員警稱：身分證幾號？你打我做什麼？此時員警不再靠近
      被告，並以無線電請求支援。被告稱：…（無法確認被告
      說什麼）。被告未繼續與員警拉扯或攻擊員警，繼續朝其
      原本前進方向前進，員警跟在被告旁邊。
　　⒌員警稱：你怎樣？被告不理會員警繼續走路。員警試圖去
      抓被告的手，被告揮開員警的手。被告持續揮手抵抗，不
      讓員警的手靠近。
　　⒍被告持續往前走，員警未立即跟上，用無線電回報現況，
      請求支援。
　　⒎員警一靠近被告，被告即揮動右手，不讓員警靠近，員警
      退開後被告未有追上持續追打員警的情形。
  　⒏被告不理會員警繼續走路。
　  ⒐員警追上被告，並將被告壓制在地、逮捕。
　　此有原審110年8年11日勘驗筆錄1份、截圖1份（原審卷第16
    2、55-59頁）在卷可憑。
　㈣警察職權行使法就警察於公共場所或合法進入之場所進行身
    分查證，以具有「合理懷疑其有犯罪之嫌疑或有犯罪之虞」
    、「有事實足認其對已發生之犯罪或即將發生之犯罪知情」
    、「有事實足認為防止其本人或他人生命、身體之具體危害
    ，有查證其身分之必要」、「滯留於有事實足認有陰謀、預
    備、著手實施重大犯罪或有人犯藏匿之處所」、「滯留於應
    有停（居）留許可之處所，而無停（居）留許可」、「行經
    指定公共場所、路段及管制站」等情狀為限，且警察行使職
    權時，應著制服或出示證件表明身分，並應告知事由，此觀
    警察職權行使法第4條第1項、第6條第1項規定即明。又參酌
    警察職權行使法當初是因為司法院大法官釋字第535號解釋
    而訂定，上開關於警察對人民查證身分之規定，立法說明為
    ：「第6條第1項第1款、第2款為防止犯罪；第3款係為防止
    具體危害；第4款、第5款是為防止潛在危害；第6款則針對
    臨檢查察行為之規定…」，堪認警察職權行使法第6條第1項
    第3款之身分查證，須有具體危害之發生為前提。況警察職
    權行使法第6條第1項第3款係規定「『有事實足認』為防止其
    本人或他人生命、身體之具體危害，有查證其身分之必要」
    ，與同條項第1款法條用語「合理懷疑」存有程度上之差異
    。再者，刑事訴訟法第101條第1項第1款、第2款所稱「有事
    實足認」有逃亡之虞或有湮滅、偽造、變造證據或勾串共犯
    或證人之虞，乃是指須有「客觀事實」而得可合理推測而言
    ，於法條文字用語相同之情形下，警察職權行使法第6條第1
    項第3款自應為相同之解釋。
　㈤依上而論，證人即員警劉○○雖於原審時證稱：其以被告「頭
    髮散亂、年紀很大、走路恍神失神，另外看到警察感覺在閃
    躲」，認為被告是失蹤或失智老人等語，惟依原審當庭勘驗
    結果及截圖1份觀之，被告之頭髮雖未疏理整齊，但並未有
    所謂散亂之情形，且被告步行之步伐、軌跡亦難認有恍神、
    失神之狀態；至於「被告看到警察感覺在閃躲」，除了員警
    上前欲查證身分，被告出手毆打後持續前行，而後員警欲出
    手拉住被告，被告予以掙脫外，未見員警在輕拍被告肩膀而
    欲查證身分前，被告有何閃躲之跡象，故本件是否確實存有
    「客觀事實」足以供員警劉○○合理推測被告為疑似失蹤人口
    或失智老人，並非無疑。又證人劉○○雖認被告可能是失智老
    人，無法照顧自己身體、造成自己生命危害，惟綜觀本件案
    發過程，尚未見存有任何可能危及被告生命、身體之具體危
    害情事。從而，雖然員警劉○○是出於關懷之立場，因主觀上
    認為被告疑為失蹤人口或失智老人，欲上前確認被告之人別
    ，然本件尚難認員警劉○○所為身分查證行為確有具備警察職
    權行使法第6條第1項第3款之要件，自非屬「依法執行職務
    時」，堪以認定。
　㈥再者，觀之整個案發過程（如上述勘驗結果所載），員警劉○
    ○未及向被告告以詢問身分證統一編號之事由，被告已出手
    毆打員警劉○○；復被告出手揮打後，繼續朝其原本方向步行
    前進，完全不理會員警劉○○，且員警劉○○始終未向被告告知
    查證身分之事由；又佐以被告於警詢時陳稱：因為當時現場
    有很多人，為何警員只問我1個人的身分證號碼等語（警卷
    第2頁），堪認被告於行為時，主觀上非知悉或可預見證人
    劉○○是欲依法執行何等職務行為。從而，被告出手毆打員警
    劉○○，雖可能成立傷害罪，然尚難認被告主觀上有何妨害公
    務之犯罪故意。
　㈦承上說明，員警劉○○於案發時雖身著警察制服，惟本件並非
    於員警劉○○「依法執行職務時」，縱被告確於員警劉○○詢問
    其身分證統一編號時，有出手毆打之強暴行為，尚與刑法第
    135條第1項之妨害公務罪構成要件有間。且被告主觀上亦無
    所謂妨害公務之故意。從而，檢察官上訴意旨主張：員警劉
    ○○係依警察職權行使法第6條第1項第3款規定行使職權而對
    被告為盤查，原審為被告無罪之判決，即有未洽等語，亦屬
    無據。
六、綜上所述，聲請簡易判決處刑意旨就被告涉犯刑法第135條
    第1項之妨害公務犯行所提出之證據，尚未達到通常一般之
    人均不致有所懷疑，而得確信被告確有其所指上開犯行之心
    證程度。此外，復無其他積極證據足認被告有妨害公務之犯
    行，揆諸前揭法條及判決意旨，即屬不能證明被告犯罪，自
    應為被告無罪之諭知。
七、原審為被告無罪之判決，其認事用法，核無違誤。檢察官上
    訴意旨以前揭情詞，指摘原判決不當，為無理由，應予駁回
    。　　
八、本件被告經合法傳喚，無正當之理由未於審判期日到庭，爰
    依刑事訴訟法第371條之規定，不待其陳述，逕行判決。　
據上論斷，應依刑事訴訟法第368條、第371條，判決如主文。
本案經檢察官周欣潔聲請簡易判決處刑，檢察官林津鋒提起上訴
，檢察官劉榮堂到庭執行職務。
中　　華　　民　　國　　110 　年　　12　　月　　9 　　日
                  刑事第三庭    審判長法　官  陳連發
                                      法　官  何秀燕
                                      法　官　洪榮家
以上正本證明與原本無異。
不得上訴。
　　　　　　　　　　　　　　　　　　　書記官  謝麗首　 
中　　華　　民　　國　　110 　年　　12　　月　　9 　　日